【裁判字號】    97,上易,66
【裁判日期】    970618
【裁判案由】    損害賠償
【裁判全文】
臺灣高等法院臺中分院民事判決          97年度上易字第66號
上  訴  人    甲○○
被 上訴 人    乙○○
上列當事人間請求損害賠償事件，上訴人對於中華民國96年12月
7日台灣台中地方法院94年度訴字第2570號判決提起上訴，本院
於97年6月4日言詞辯論終結，判決如下：
    主  文
上訴駁回。
第二審訴訟費用由上訴人負擔。
    事  實  及  理  由
一、被上訴人起訴主張：緣訴外人呂天保於民國91年3月間成立
    力保國際生物科技股份有限公司（下稱力保公司），明知力
    保公司實際上並無營業事實，卻佯稱該公司掌握「三滴血可
    檢查十種病」之自我檢驗生物科技保健預防產品之技術，加
    入該公司之會員可享有全民保健醫學綜合式血液診斷計、綜
    合式尿液診斷計等生物檢測試劑之免費保健醫學產品、中國
    人壽20萬元定期壽險、80萬元意外險及防癌險、免費借用網
    路視訊電腦、享有汽機車強制險回饋金等權利及享有會員消
    費金、共同採購金15%之分紅回饋金等福利，且會員可申請
    加入育成中心創業，如任專員再招募會員，可享年費30%之
    紅利金等利益，以招收不特定會員收取會費之方式詐騙會費
    。上訴人與訴外人任光瑞因認取得力保公司總代理之經營權
    有利可圖，於92年5月5日虛設通路開發國際股份有限公司（
    下稱通路開發公司），由任光瑞自任負責人，上訴人任總經
    理（登記名義為監察人），並與力保公司簽訂代理契約書，
    雙方約並由上訴人支付權利金1000萬元予力保公司，力保公
    司則同意上訴人經營台灣區總代理業務，負責招收會員。適
    被上訴人於92年4月間，經友人介紹，繳交15萬元加入力保
    公司為會員而認識上訴人。而上訴人與任光瑞2人見力保公
    司未有上開生物檢測技術量產，復有會員反應未如數取得會
    員權益，已察覺力保公司未能履行會員權利，通路開發公司
    亦無利可圖，乃為減輕個人投資之損失，而取回先前已投資
    之資金，明知通路開發公司已無價值及資產，2人仍隱瞞通
    路開發公司並無投資價值之事實，由上訴人於92年5月間，
    利用被上訴人（於92年4月間加入為力保公司之會員）原即
    有心創業及投資力保公司營業處之心理，在臺中市○○區○
    ○路二段60之8號8樓通路開發公司內，兩度遊說被上訴人投
    資通路開發公司（其中之第2次，任光瑞亦在場，並加入遊
    說之行列），除向被上訴人出示通路開發公司之總代理契約
    書及投資企劃案（上載：經由分析，通路開發公司之總代理
    經營風險趨近於「零風險」，另利潤以各單項利潤計算，分
    別達2500萬元至1、2億元不等，甚至無法量化估計…）外，
    並以：通路開發公司所經營之代理業務，極具發展性與獲利
    空間；加入為發起股東，利潤較高；投資80萬元，可得10%
    之股權（即10萬股或100萬元之股權，另20萬元，則作為被
    上訴人之「乾股」）云云，誘騙被上訴人出資投資通路開發
    公司，致使被上訴人陷於錯誤，與任光瑞簽訂所謂之「發起
    股認購合約書」，並自92年5月19日起至6月中旬時止，陸續
    將80萬元之款項，以現金交付或轉帳之方式，給付上訴人。
    上訴人與任光瑞共同詐騙不法侵害被上訴人，致生損害於被
    上訴人，應負賠償之責。為此依民法侵權行為之法律關係，
    求為判命上訴人應給付800,000元及自起訴狀繕本送達翌日
    起算之法定遲延利息之判決，原審判決被上訴人勝訴，上訴
    人提起上訴，被上訴人答辯聲明：上訴駁回。
二、上訴人未在準備程序到場，具狀以：伊確有將通路開發公司
    之資金包括被上訴人投資之款項，用以支付呂天保，做為取
    得力保公司總代理權之款項，伊亦係遭呂天保詐騙；而被上
    訴人本身係認同力保公司之理念，才投資通路開發公司，伊
    並未遊說被上訴人投資來詐騙被上訴人，且被上訴人交付之
    投資款僅有40餘萬元等語置辯。上訴聲明：(一)原判決廢棄；
    (二)被上訴人在第一審之訴及假執行之聲請駁回。
三、本院得心證理由：
  (一)按當事人主張有利於己之事實者，就其事實有舉證之責任。
    但法律別有規定，或依其情形顯失公平者，不在此限，民事
    訴訟法第277條定有明文。本件兩造爭執事項為上訴人是否
    詐騙被上訴人投資款80萬元而有侵權行為，從而，被上訴人
    應就上訴人使用詐術，因而陷於錯誤，致使就本人財物處分
    ，而受有財產上損害，上開等有因果關係負有舉證責任。經
    查：
  1.上訴人於92年4月7日，先以個人名義與力保公司簽訂代理契
    約書，雙方約定由甲○○支付權利金1千萬元予力保公司，
    力保公司則同意上訴人經營台灣區總代理業務，代理期間自
    92年4月7日起至93年4月7日止；上訴人嗣於同年5月5日與訴
    外人任光瑞設立通路開發公司，並邀被上訴人投資通路開發
    公司，被上訴人因而投資上訴人之通路開發公司新台幣（下
    同）80萬元，以取得通路開發公司百分之10之股權，此有被
    上訴人提出發起股認購合約書1紙為證，且上訴人於原審94
    年度訴字第424號刑事案件審理時亦坦承：「被上訴人出資
    80萬元，是陸陸續續交給伊」；並經任光瑞於前開案件審理
    中證稱：「（辯護人問：乙○○投資80萬元有無拿給你？）
    有。是透過甲○○拿給我的。」。復有力保公司簽章、ＲＩ
    ＰＯ國際通共同創業育成中心指南、ＰＨＰ全民保健預防免
    費自我檢驗產品等之力保公司宣傳資料、ＲＩＰＯ國際通路
    臺灣總代理投資企劃案資料、力保公司ＰＨＰ全民保健預防
    會員、ＲＩＰＯ國際通會員專屬指南等件在卷可佐，足認上
    訴人確係以通路開發公司已取得力保公司臺灣區總代理，投
    資通路開發公司為發起股東有利可圖為由，邀被上訴人投資
    80萬元金額，被上訴人並已交付，堪信為真。上訴人於本院
    所辯被上訴人僅交付投資款40餘萬元云云，不足採信。
  2.惟訴外人呂天保之力保公司於93年3月即停止力保公司營業
    ，上訴人之通路開發公司則於92年8月即停止營業。力保公
    司於停止營業前，實際上亦未能兌現給予通路開發公司會員
    之福利。此於上訴人於原審94年度訴字第424號刑事案件中
    曾證稱：「從91年10月到92年3月力保公司都沒有依約提供
    要給我的協助等語（見原審94年度訴字第424號刑事案卷二
    第216頁）」，並稱：「一滴血可以試多種病的試劑部分，
    呂天保說會員不能在家裡扎針，所以這部分沒有提供給會員
    。該項生物檢測福利是從何時起沒有提供，我也不知道」（
    見上開案卷三第160頁）；又訴外人任光瑞亦於上開案件審
    理中證稱：「（法官問：是在通路開發公司成立後或前，力
    保公司開始沒有履約？）通路成立之前，會員費的佣金就沒
    有退了」（見上開案卷二第54頁）。另訴外人湯多慶即力保
    公司董事亦於前開案件審理時具結證稱：「公司產品並無量
    產等語（見上開案卷二第201頁）」，則力保公司用以血滴
    檢測疾病之生物科技產品既未量產，如何大量提供予力保公
    司之會員？而經前開案件承審法院向新光產物保險股份有限
    公司、友聯產物保險股份有限公司查詢結果，要保人力保公
    司於92年3、4月間向新光產物保險股份有限公司僅投保3件
    ，被保險人均係力保公司之汽車強制險及任意第三人責任險
    等情，亦有新光產物保險股份有限公司94年6月17日（94）
    新產秘發自第940261號函可佐（見上開案卷三第58至61頁）
    ；另要保人利保公司（非力保公司）向友聯產物保險股份有
    限公司投保之團體傷害保險，則因保費未兌現而自始失其效
    力，有友聯產物保險股份有限公司94年7月12日（94）友總
    意傷字第三五一號函可佐（見上開案卷三第108頁），並無
    力保公司或上訴人所稱之利保公司為會員投保相關產物保險
    之資料；再力保公司雖有為會員投保團體保險，惟部分會員
    之保險，於未到期前自92年5月1日起退保，有中國人壽保險
    股份有限公司94年7月5日94中壽團險字第860、861號（見上
    開案卷三第80頁以下、63頁）；另部分會員團體綜合保險係
    自92年5月1日至7月31日止，有中國人壽保險股份有限公司
    94年7月5日94中壽團險字第861號函可佐（見上開案卷三第
    80頁以下）；而上訴人招募之會員中，92年4月18日繳納會
    費之會員賴寶玉、5月26日繳納會費之楊瑞蓮、楊昭平、楊
    昭文、楊瑞花、古秀雲、范姜進財、蘇冠宇、蔡定霖、林建
    華部分，亦無任何證據證明力保公司有為其等投保會員團體
    綜合保險，顯見力保公司自92年3、4月間起除人壽保險部分
    外，其餘已未能履行會員權利，同年5月間起，人壽保險部
    分亦僅履行部分會員之人壽保險，其餘會員權利均未履行。
    而上訴人於92年5月間邀被上訴人投資通路開發公司之前，
    力保公司未能提供通路開發公司會員福利之客觀情況以然存
    在。
  3.另上訴人成立通路開發公司，代理力保公司之權利金需1000
    萬元，此權利金支付乃由上訴人簽發發票日為92年5月15日
    之支票4張，分別為金額70萬元（票號CSB0000000號）、60
    萬元（票號CSB0000000號）、60萬元（票號CSB0000000號）
    、60萬元（票號CSB0000000號）；發票日為92年5月20日之
    支票1張，金額50萬元（票號CSB0000000號）；發票日為92
    年5月25日之支票1張，金額50萬元（票號CSB0000000號）；
    發票日為92年5月31日之支票1張，金額200萬元（票號CSB00
    00000號）〈以上支票之發票名義人為黃麗鳳〉；發票日為
    92年5月31日之支票1張，金額50萬元（票號QA0000000號）
    ；以上票據金額共計600萬元，再加上以前所匯之金額400萬
    元，合計1千萬元。而上開之票據，僅有票號CSB0000000號
    、CSB0000000號、CSB0000000號3張兌現（總共金額為170萬
    元），其餘之支票均未兌現等情，此為上訴人所自認，並有
    代理契約書、呂天保簽收支收據、本票影本、聯邦銀行民權
    分行95年3月21日（95）聯銀權字第42號函、台南區中小企
    業銀行新營分行95年4月10日（95）南銀新分字第152號函、
    台南第三信用合作社95年4月12日南三信總字第682號在卷可
    稽。另呂天保亦於原審94年度上訴字第2426號刑事案件審理
    中證稱：「前開收據是伊所簽的，上訴人甲○○有部分支票
    並未兌現，雙方結帳時上訴人甲○○僅付500多萬元，並有
    開立500多萬元之本票予上訴人甲○○收執」（見該院卷二
    第174頁）。是上訴人所轉交與呂天保之權利金中，應僅有
    兌現其中之570萬元而已（此部分權利金包括其他投資股東
    所支付之部分），其餘430萬元之權利金則尚未依約交付與
    力保公司，應堪予認定。從而，上訴人之通路開發公司1千
    萬元權利金尚未完全支付予力保公司，通路開發公司總代理
    權尚未完全取得。
  4.承上，客觀上力保公司至92年5月間，未能提供通路開發公
    司會員福利，而通路開發公司亦未完全給付力保公司1千萬
    元之總代理權利金完畢。而通路開發公司原有投資之資本額
    1000萬元中，僅支付570萬元與力保公司之呂天保，做為取
    得力保公司總代理權之權利金而已，其餘投資額430萬元，
    股東之資本是否有繳足，亦未見上訴人甲○○舉證說明。雖
    證人任光瑞於本院另案刑事庭曾證述：「其投資通路開發公
    司金額為200萬元，通路開發公司取得力保公司總代理權之
    權利金為1000萬元，是由股東陸續集資後交給呂天保」（本
    院刑事卷一第217頁），惟上訴人交付予力保公司權利金僅
    兌現570萬元，其餘430萬元權利金則未交付，從而，上訴人
    傳遞不實訊息予被上訴人，使被上訴人陷於錯誤而就本人財
    產為處分交付，堪予認定。
  5.上訴人甲○○及訴外人任光瑞邀乙○○投資通路開發公司時
    ，原股東所繳交之股款去向不明，無從證明公司資金去向係
    為通路開發公司之經營，實際上該公司已無價值等情，可依
    ：
    (1)上訴人甲○○未能提出通路開發公司之募集資金流向、公
      司帳冊及財務報表，以明被上訴人投資款項之去向及通路
      開發公司之經營現況，亦未能提出通路開發公司已收取多
      少會員及會費，各該會費之回饋金為何，且其非僅未對被
      上訴人說明，其嗣後又如何與力保公司對帳？此項事實，
      核與被上訴人乙○○於本院另案94年上訴2426號刑事庭中
      指稱：92年5月份投資之後，通路公司營運資料我都沒有
      看到過，甲○○都不給我看，我有跟通路公司的會計佩琪
      講，她說她沒有資料，會計帳目都在甲○○身上，我也有
      跟甲○○要，但甲○○一直跟我說要給我，但甲○○都一
      直沒有給我，後來92年7月份甲○○就告訴我她要回臺南
      了等語（見台中地方法院94年訴字第424號卷一第74頁）
      之情形相合；足認上訴人甲○○對通路開發公司之資金流
      向確實交待不清。
    (2)甚者，上訴人甲○○及訴外人任光瑞於92年5月至6月間向
      被上訴人乙○○詐邀渠等各投資80萬元後，通路開發公司
      隨即於92年8月停止營業，業據上訴人甲○○自承在卷（
      見台中地方法院94年訴字第424號卷一第26頁），且經訴
      外人白茂松指訴在卷（見台中地方法院94年訴字第424號
      卷一第76頁）；而上訴人甲○○亦未能提出通路開發公司
      自92年5月22日簽訂總代理契約書起至同年8月間停止營業
      止，有任何營業之證明。
    (3)再上訴人甲○○對乙○○所投資80萬元之去向，雖於刑事
      庭法院辯稱：乙○○投資之80萬元，部分支付給呂天保權
      利金之部分票款，部分拿去支付薪資云云（見台中地方法
      院94年訴字第424號卷一第26頁），惟此部分所述，並無
      證據足資佐證。上訴人甲○○雖提出力保國際生物科技臺
      灣區總代理契約書（下稱總代理契約書，見上開卷一第51
      頁以下）及呂天保簽署收受1000萬元之簽收證明（見上開
      卷一第56頁）為佐，以證明其確有將通路開發公司之資金
      包括被上訴人乙○○投資之款項用以支付呂天保做為取得
      力保公司總代理權之款項，以明其亦係遭呂天保詐騙云云
      。惟查，上訴人甲○○並未實際繳足應支付予力保公司總
      代理權之款項1000萬元予呂天保之事實，已如前述，而上
      訴人甲○○應負繳款予力保公司權利金之義務，係根據其
      於92年4月7日以個人名義與力保公司簽訂代理契約書而來
      ，而被上訴人乙○○所繳交之80萬元購買上訴人甲○○所
      持有之通路開發公司之股份，則係根據被上訴人乙○○與
      通路開發公司所簽訂發起股認購合約書而來，二者間之關
      係並不相同；意即上訴人是否有對被上訴人乙○○施以詐
      術，騙取被上訴人乙○○購買上訴人甲○○之通路開發公
      司之股份，應就上訴人甲○○與被上訴人乙○○之購買行
      為觀之，與上訴人甲○○是否以此取得之款項，做為支付
      力保公司之權利金，並無必然之關係，因此，縱使上訴人
      甲○○將出賣通路開發公司股份於被上訴人乙○○，並將
      所得之款項支付予呂天保，亦不足以此反推上訴人甲○○
      ，並未對被上訴人乙○○施以詐術。從而，本件上訴人甲
      ○○於92年5月間邀被上訴人白茂松、乙○○投資通路開
      發公司時，該公司之資金尚未收足，通路開發公司實際尚
      無營運等，實可堪信。
  6.上訴人甲○○主觀上有詐騙被上訴人之故意，因：
    (1)上訴人甲○○既擔任該公司總經理，則對於上開通路開發
      公司實際尚未營運實情，自難諉為不知。又通路開發公司
      設立登記股份總數計100萬股、資本額1000萬元（股東任
      光瑞20萬股，陳丁榮12萬股，王美容10萬股，楊淑真、阮
      新方、白茂松各5萬股，甲○○35萬股，徐富祥、田孝節
      各4股），而被上訴人投資80萬元，均非屬通路開發公司
      設立時原有股東之投資金額，為屬通路開發公司成立後，
      股東間股權轉讓行為。惟上訴人於通路開發公司成立不久
      後，即急於將持有股份移轉予被上訴人，果如上訴人所言
      通路開發公司為一健全公司，則上訴人又何需急於出脫自
      己持股？此行為實有可議。
    (2)另上訴人甲○○於92年5月間邀被上訴人乙○○投資之前
      ，應已知力保公司未能兌現會員福利乙情，亦據上訴人甲
      ○○於原審法院證稱：從91年10月到92年3月力保公司都
      沒有依約提供要給我的協助等語（見台中地方法院94年訴
      字第424號卷二第216頁），並供稱：一滴血可以試多種病
      的試劑部分，呂天保說會員不能在家裡扎針，所以這部分
      沒有提供給會員。該項生物檢測福利是從何時起沒有提供
      ，我也不知道等語（見上開卷三第160頁）；又訴外人任
      光瑞亦於刑事庭證稱：（法官問：是在通路公司成立後或
      前，力保公司開始沒有履約？）通路成立之前，會員費的
      佣金就沒有退了等語（見上開卷二第54頁）；再參以證人
      即力保公司董事湯多慶亦於原審法院具結證稱：公司產品
      並無量產等語（見上開卷二第201頁）；則力保公司用以
      血滴檢測疾病之生物科技產品既未量產，如何大量提供予
      力保公司之會員？而經該刑事庭法院向新光產物保險股份
      有限公司、友聯產物保險股份有限公司查詢結果，要保人
      力保公司於92年3、4月間向新光產物保險股份有限公司僅
      投保三件，被保險人均係力保公司之汽車強制險及任意第
      三人責任險等情，亦有新光產物保險股份有限公司94年6
      月17日（94）新產秘發自第940261號函可佐（見上開卷三
      第58至61頁）；另要保人利保公司（非力保公司）向友聯
      產物保險股份有限公司投保之團體傷害保險，則因保費未
      兌現而自始失其效力，有友聯產物保險股份有限公司94年
      7月12日（94）友總意傷字第351號函可佐（見上開卷三第
      108頁），並無力保公司或上訴人甲○○所稱之利保公司
      為會員投保相關產物保險之資料；再力保公司雖有為會員
      投保團體保險，惟部分會員之保險，於未到期前自92年5
      月1日起退保，有中國人壽保險股份有限公司94年7月5日
      94中壽團險字第860、861號（見上開卷三第80頁以下、63
      頁）；另部分會員團體綜合保險係自92年5月1日至7月31
      日止，有中國人壽保險股份有限公司94年7月5日94中壽團
      險字第861號函可佐（見上開卷三第80頁以下）；而乙○
      ○招募之會員中，92年4月18日繳納會費之會員賴寶玉、5
      月26日繳納會費之楊瑞蓮、楊昭平、楊昭文、楊瑞花、古
      秀雲、范姜進財、蘇冠宇、蔡定霖、林建華部分，亦無任
      何證據證明力保公司有為其等投保會員團體綜合保險，顯
      見力保公司自92年3、4月間起除人壽保險部分外，其餘已
      未能履行會員權利，同年5月間起人壽保險部分亦僅履行
      部分會員之人壽保險，遑論其餘會員權利均未履行。再參
      以告訴人乙○○亦指稱：92年6月份我看通路公司出問題
      ，很多人打電話到公司反應，說會員福利如血液檢驗、電
      腦借用，中國人壽百萬壽險及20萬元意外險福利都沒有兌
      現，我向甲○○要求要拿會計帳目，因為我是股東，我有
      權要求，但都沒有拿出來等語（見上開卷一第71頁）；依
      被上訴人乙○○於92年5月底至6月初投資通路開發公司後
      ，隨即於同年6月份發現上情，顯見上訴人甲○○於92年5
      月間邀被上訴人乙○○投資通路開發公司之前，應已知力
      保公司未能提供會員福利。倘上訴人甲○○於92年5月間
      邀被上訴人乙○○投資時尚不知力保公司已未能履行會員
      權利及福利，則何以通路開發公司資本額一千萬元，甫於
      92年5月5日成立，上訴人甲○○竟急於92年5月間即同意
      被上訴人乙○○以80萬元之投資款即可取得通路開發公司
      百分之十之股權，而折價出售該公司股權？
    (3)依前開說明，上訴人甲○○於92年5月間應已知悉：明
      知通路開發公司，尚未支付全部之1000萬元權利金予力保
      公司，通路開發公司之總代理權之取得尚有糾紛；力保
      公司已無法履行對會員之權益之情形下，又知悉通路開發
      公司並無實際資金及營運之情形；上訴人甲○○交付於
      呂天保用以支付力保公司總代理權之權利金，有關支票部
      分，於92年5月間即有不能兌現之情形，竟分別於92年5、
      6月間對被上訴人乙○○為出脫渠等原有屬通路開發公司
      之股份，而非新增資之股份。故上訴人甲○○為出脫自己
      持股，取回自己前所投資之資金，遂詐邀被上訴人乙○○
      投資，聲稱通路開發公司已取得力保公司臺灣區總代理權
      係有利可圖，以欺罔之方法使被上訴人乙○○陷於錯誤因
      而交付款項，故上訴人甲○○確有意圖為自己不法之所有
      ，而施用詐術甚明。況上訴人因此觸犯詐欺刑責，復經本
      院刑事庭以94年度上訴字第2426號判處罪刑確定在案，有
      判決書及卷宗影本可佐，益證上訴人之侵權行為，被上訴
      人之主張，堪信為真實。
  (二)按因故意或過失，不法侵害他人之權利者，負損害賠償責任
    。民法第184條第1項前段定有明文。本件上訴人向被上訴人
    詐騙80萬元，既屬事實，上訴人不法侵害被上訴人權利，致
    被上訴人受有損害，兩者間具有相當因果關係，可以認定，
    被上訴人主張上訴人應負侵權行為損害賠償責任，係屬有據
    。
四、從而，被上訴人本於侵權行為之法律關係請求上訴人給付80
    萬元，及自起訴狀繕本送達翌日94年4月13日起至清償日止
    ，按年息5%計算之利息，為有理由，應予准許。原審所為上
    訴人敗訴之判決，核無不合，上訴論旨指摘原判決不當，聲
    明求為廢棄改判，非有理由，應予駁回。
五、本件事證已臻明確，兩造其餘攻擊防禦方法及未經援用之舉
    證，經審酌核與本件判決結果不生影響，不再一一論述，附
    此敘明。
六、據上論結，本件上訴為無理由，依民事訴訟法第449條第1項
    、第78條，判決如主文。
中    華    民    國    97    年    6     月    18    日
                  民事第五庭    審判長法  官  林陳松
                                      法  官  古金男
                                      法  官  鄭金龍
以上正本係照原本作成。
不得上訴第三審。
                                      書記官  陳振海
中    華    民    國    97    年    6     月    19    日
                                                      Ａ


司法院資訊處製作；財團法人民間司法改革基金會備份。
